---
title: ""
author: ""
date: ""
format:
  revealjs:
    theme: default
    transition: slide
    slide-number: true
    toc: false
    css: styles.css
editor:
  markdown:
    wrap: 72
---

```{r}
#| label: preparation_presentation
#| include: false
#| message: false
#| warning: false

library(readxl)
library(dplyr)
library(ggplot2)
library(tidyr)

# Importer la vue préparée correspondant au périmètre ERP–Web joint
# Cette table sert aux analyses, graphiques et indicateurs de la présentation.
df_presentation <- read_excel(
  "doc/df_analyse_bottleneck.xlsx"
)

# Importer les sources brutes uniquement pour les contrôles présentés
# sur les slides de qualité des données.
web_raw <- read_excel(
  "data_raw/web.xlsx"
)

erp_raw <- read_excel(
  "data_raw/erp.xlsx"
)

# Calculer les colonnes de marge nécessaires à la présentation.
df_presentation <- df_presentation |>
  mutate(
    marge_unitaire_ht = prix_vente_corrige_ht - prix_achat_ht,
    marge_totale_ht = marge_unitaire_ht * quantite_vendue_octobre
  )

# Vérifier la présence des colonnes nécessaires.
colonnes_requises <- c(
  "nom_produit",
  "type_produit",
  "prix_vente_corrige_ht",
  "chiffre_affaires_ht",
  "quantite_vendue_octobre",
  "quantite_en_stock",
  "valeur_stock_prix_achat_ht",
  "marge_unitaire_ht",
  "marge_totale_ht"
)

colonnes_manquantes <- setdiff(
  colonnes_requises,
  names(df_presentation)
)

if (length(colonnes_manquantes) > 0) {
  stop(
    paste(
      "Colonnes manquantes dans df_presentation :",
      paste(colonnes_manquantes, collapse = ", ")
    )
  )
}

# Slide 5 -------------------------------------------------------------

# Identifier les types de contenu présents dans l'export WordPress.
distribution_post_type <- web_raw |>
  count(post_type, sort = TRUE)

# Conserver uniquement les fiches produit.
web_produits_brut <- web_raw |>
  filter(post_type == "product")

# Isoler les fiches produit sans SKU.
sku_manquants_produits <- web_produits_brut |>
  filter(is.na(sku))

# Synthétiser l'impact commercial des produits sans SKU.
profil_sku_manquants <- sku_manquants_produits |>
  summarise(
    produits_sans_sku = n(),
    produits_ventes_positives = sum(total_sales > 0, na.rm = TRUE),
    quantite_vendue_positive = sum(
      if_else(total_sales > 0, total_sales, 0),
      na.rm = TRUE
    ),
    produits_ventes_negatives = sum(total_sales < 0, na.rm = TRUE),
    quantite_vendue_negative = sum(
      if_else(total_sales < 0, total_sales, 0),
      na.rm = TRUE
    )
  )

# Slide 6 -------------------------------------------------------------

# Contrôler les prix dans la source ERP brute,
# avant correction et avant les jointures.
controle_prix_vente_presentation <- erp_raw |>
  summarise(
    prix_vente_manquants = sum(is.na(price)),
    prix_vente_nuls = sum(price == 0, na.rm = TRUE),
    prix_vente_negatifs = sum(price < 0, na.rm = TRUE),
    prix_vente_min = min(price, na.rm = TRUE),
    prix_vente_max = max(price, na.rm = TRUE)
  )

# Préparer le tableau vertical destiné à la slide.
controle_erp_presentation <- controle_prix_vente_presentation |>
  pivot_longer(
    cols = everything(),
    names_to = "Indicateur",
    values_to = "Valeur"
  ) |>
  mutate(
    Indicateur = recode(
      Indicateur,
      prix_vente_manquants = "Prix manquants",
      prix_vente_nuls = "Prix nuls",
      prix_vente_negatifs = "Prix négatifs",
      prix_vente_min = "Prix minimum",
      prix_vente_max = "Prix maximum"
    )
  )

# Slide 9 -------------------------------------------------------------

donnees_prix_presentation <- df_presentation |>
  filter(!is.na(prix_vente_corrige_ht))

resume_prix_presentation <- donnees_prix_presentation |>
  summarise(
    minimum = min(prix_vente_corrige_ht, na.rm = TRUE),
    mediane = median(prix_vente_corrige_ht, na.rm = TRUE),
    moyenne = mean(prix_vente_corrige_ht, na.rm = TRUE),
    maximum = max(prix_vente_corrige_ht, na.rm = TRUE)
  )

graphique_distribution_prix <- ggplot(
  donnees_prix_presentation,
  aes(x = prix_vente_corrige_ht)
) +
  geom_histogram(
    bins = 30,
    fill = "#4C86B7",
    color = "white"
  ) +
  scale_x_continuous(
    labels = scales::label_number(
      decimal.mark = ",",
      big.mark = " ",
      suffix = " €"
    )
  ) +
  labs(
    x = "Prix de vente",
    y = "Nombre de références"
  ) +
  theme_minimal() +
  theme(panel.grid.minor = element_blank())

# Slide 10 ------------------------------------------------------------

graphique_boxplot_prix <- ggplot(
  donnees_prix_presentation,
  aes(x = prix_vente_corrige_ht, y = "")
) +
  geom_boxplot(
    fill = "#4C86B7",
    color = "#2F4F68",
    outlier.color = "#C44E52",
    outlier.alpha = 0.7
  ) +
  scale_x_continuous(
    labels = scales::label_number(
      decimal.mark = ",",
      big.mark = " ",
      suffix = " €"
    )
  ) +
  labs(
    x = "Prix de vente",
    y = NULL
  ) +
  theme_minimal() +
  theme(
    axis.title.x = element_text(size = 17),
    axis.text.x = element_text(size = 15),
    axis.text.y = element_blank(),
    axis.ticks.y = element_blank(),
    panel.grid.minor = element_blank()
  )

# Slide 11 ------------------------------------------------------------

kpi_commerciaux <- df_presentation |>
  summarise(
    ca_total_ht = sum(chiffre_affaires_ht, na.rm = TRUE),
    quantites_vendues = sum(quantite_vendue_octobre, na.rm = TRUE),
    references_vendues = sum(
      quantite_vendue_octobre > 0,
      na.rm = TRUE
    ),
    references_catalogue = n()
  )

# Slide 12 ------------------------------------------------------------

top_10_ca_presentation <- df_presentation |>
  filter(!is.na(chiffre_affaires_ht)) |>
  arrange(desc(chiffre_affaires_ht)) |>
  slice_head(n = 10)

pareto_ca_presentation <- df_presentation |>
  filter(!is.na(chiffre_affaires_ht)) |>
  arrange(desc(chiffre_affaires_ht)) |>
  mutate(
    rang = row_number(),
    part_ca_cumulee = cumsum(chiffre_affaires_ht) /
      sum(chiffre_affaires_ht, na.rm = TRUE)
  )

nombre_references_80_ca <- pareto_ca_presentation |>
  filter(part_ca_cumulee >= 0.80) |>
  slice_head(n = 1) |>
  pull(rang)

pareto_quantite_presentation <- df_presentation |>
  filter(!is.na(quantite_vendue_octobre)) |>
  arrange(desc(quantite_vendue_octobre)) |>
  mutate(
    rang = row_number(),
    part_quantite_cumulee = cumsum(quantite_vendue_octobre) /
      sum(quantite_vendue_octobre, na.rm = TRUE)
  )

nombre_references_80_quantite <- pareto_quantite_presentation |>
  filter(part_quantite_cumulee >= 0.80) |>
  slice_head(n = 1) |>
  pull(rang)

resume_contribution_presentation <- tibble::tibble(
  references_80_ca = nombre_references_80_ca,
  part_catalogue_80_ca = nombre_references_80_ca / nrow(df_presentation),
  references_80_quantite = nombre_references_80_quantite,
  part_catalogue_80_quantite = nombre_references_80_quantite /
    nrow(df_presentation)
)

graphique_top_ca_presentation <- ggplot(
  top_10_ca_presentation,
  aes(
    x = reorder(nom_produit, chiffre_affaires_ht),
    y = chiffre_affaires_ht
  )
) +
  geom_col(fill = "#4C86B7") +
  geom_text(
    aes(
      label = scales::number(
        chiffre_affaires_ht,
        accuracy = 1,
        decimal.mark = ",",
        big.mark = " "
      )
    ),
    hjust = -0.1,
    size = 3.5
  ) +
  coord_flip() +
  scale_x_discrete(
    labels = function(x) stringr::str_wrap(x, width = 34)
  ) +
  scale_y_continuous(
    labels = scales::label_number(
      decimal.mark = ",",
      big.mark = " ",
      suffix = " €"
    ),
    expand = expansion(mult = c(0, 0.16))
  ) +
  labs(x = NULL, y = "Chiffre d'affaires HT") +
  theme_minimal() +
  theme(
    axis.text.y = element_text(size = 8),
    panel.grid.minor = element_blank()
  )

# Slide 13 ------------------------------------------------------------

df_stock_presentation <- df_presentation |>
  mutate(
    type_produit = coalesce(type_produit, "Non renseigné"),
    couverture_stock_mois = if_else(
      !is.na(quantite_vendue_octobre) &
        quantite_vendue_octobre > 0 &
        !is.na(quantite_en_stock) &
        quantite_en_stock >= 0,
      quantite_en_stock / quantite_vendue_octobre,
      NA_real_
    )
  )

valorisation_type_presentation <- df_stock_presentation |>
  group_by(type_produit) |>
  summarise(
    valeur_stock = sum(valeur_stock_prix_achat_ht, na.rm = TRUE),
    .groups = "drop"
  ) |>
  arrange(desc(valeur_stock))

kpi_stock_presentation <- df_stock_presentation |>
  summarise(
    valorisation_totale = sum(
      valeur_stock_prix_achat_ht,
      na.rm = TRUE
    ),
    couverture_mediane = median(
      couverture_stock_mois,
      na.rm = TRUE
    )
  )

graphique_valorisation_type_presentation <- ggplot(
  valorisation_type_presentation,
  aes(x = reorder(type_produit, valeur_stock), y = valeur_stock)
) +
  geom_col(fill = "#4C86B7") +
  geom_text(
    aes(
      label = scales::number(
        valeur_stock,
        accuracy = 1,
        decimal.mark = ",",
        big.mark = " ",
        suffix = " €"
      )
    ),
    hjust = -0.1,
    size = 3.5
  ) +
  coord_flip() +
  scale_y_continuous(
    labels = scales::label_number(
      decimal.mark = ",",
      big.mark = " ",
      suffix = " €"
    ),
    expand = expansion(mult = c(0, 0.20))
  ) +
  labs(x = NULL, y = "Valorisation nette au prix d'achat") +
  theme_minimal() +
  theme(panel.grid.minor = element_blank())

# Slide 14 ------------------------------------------------------------

marge_type_presentation <- df_presentation |>
  filter(!is.na(type_produit), !is.na(marge_unitaire_ht)) |>
  group_by(type_produit) |>
  summarise(
    marge_unitaire_moyenne = mean(
      marge_unitaire_ht,
      na.rm = TRUE
    ),
    .groups = "drop"
  ) |>
  arrange(desc(marge_unitaire_moyenne))

kpi_marge_presentation <- df_presentation |>
  summarise(
    marge_totale_octobre = sum(marge_totale_ht, na.rm = TRUE),
    references_marge_negative = sum(
      marge_unitaire_ht < 0,
      na.rm = TRUE
    )
  )

graphique_marge_type_presentation <- ggplot(
  marge_type_presentation,
  aes(
    x = reorder(type_produit, marge_unitaire_moyenne),
    y = marge_unitaire_moyenne
  )
) +
  geom_col(fill = "#4C86B7") +
  geom_text(
    aes(
      label = scales::number(
        marge_unitaire_moyenne,
        accuracy = 0.01,
        decimal.mark = ",",
        big.mark = " ",
        suffix = " €"
      )
    ),
    hjust = -0.1,
    size = 3.5
  ) +
  coord_flip() +
  scale_y_continuous(
    labels = scales::label_number(
      accuracy = 1,
      decimal.mark = ",",
      big.mark = " ",
      suffix = " €"
    ),
    expand = expansion(mult = c(0, 0.18))
  ) +
  labs(x = NULL, y = "Marge unitaire moyenne") +
  theme_minimal() +
  theme(panel.grid.minor = element_blank())

# Slide 15 ------------------------------------------------------------

donnees_correlation_presentation <- df_presentation |>
  select(
    prix_vente_corrige_ht,
    quantite_vendue_octobre,
    chiffre_affaires_ht,
    quantite_en_stock,
    couverture_estimee_mois
  )

matrice_correlation_presentation <- donnees_correlation_presentation |>
  cor(use = "pairwise.complete.obs")

resume_correlation_presentation <- tibble::tibble(
  correlation_prix_ventes = matrice_correlation_presentation[
    "prix_vente_corrige_ht",
    "quantite_vendue_octobre"
  ],
  correlation_prix_ca = matrice_correlation_presentation[
    "prix_vente_corrige_ht",
    "chiffre_affaires_ht"
  ],
  correlation_stock_ventes = matrice_correlation_presentation[
    "quantite_en_stock",
    "quantite_vendue_octobre"
  ]
)

noms_correlation <- c(
  prix_vente_corrige_ht = "Prix de vente",
  quantite_vendue_octobre = "Quantités vendues",
  chiffre_affaires_ht = "Chiffre d'affaires",
  quantite_en_stock = "Stock",
  couverture_estimee_mois = "Couverture"
)

correlation_longue_presentation <- as.data.frame(
  matrice_correlation_presentation
) |>
  tibble::rownames_to_column("variable_1") |>
  tidyr::pivot_longer(
    cols = -variable_1,
    names_to = "variable_2",
    values_to = "correlation"
  ) |>
  mutate(
    variable_1 = recode(variable_1, !!!noms_correlation),
    variable_2 = recode(variable_2, !!!noms_correlation)
  )

graphique_correlation_presentation <- ggplot(
  correlation_longue_presentation,
  aes(x = variable_2, y = variable_1, fill = correlation)
) +
  geom_tile(color = "white") +
  geom_text(
    aes(
      label = scales::number(
        correlation,
        accuracy = 0.01,
        decimal.mark = ","
      )
    ),
    size = 3
  ) +
  scale_fill_gradient2(
    low = "#B85450",
    mid = "white",
    high = "#4C86B7",
    midpoint = 0,
    limits = c(-1, 1)
  ) +
  labs(x = NULL, y = NULL, fill = "Corrélation") +
  theme_minimal() +
  theme(
    axis.text.x = element_text(angle = 45, hjust = 1),
    panel.grid = element_blank()
  )
```

:::::::: slide-couverture
::: titre-projet
Projet 6 – Optimisez la gestion des données d'une boutique avec R ou
Python
:::

::: titre-bottleneck
# Analyse BottleNeck
:::

::::: pied-couverture
::: auteur
Vincent Dallongeville
:::

::: date-presentation
18/09/2026
:::
:::::
::::::::

## Contexte et objectif

BottleNeck souhaite fiabiliser les données produits et disposer
d'indicateurs fiables pour piloter les ventes, les stocks et les marges.

- **Consolider** les données issues de l'ERP, du site Web et de la table
  de liaison.
- **Contrôler** la qualité des identifiants, des prix, des stocks et des
  statuts de disponibilité.
- **Analyser** les ventes d'octobre, les prix, les stocks et les marges.
- **Identifier** les anomalies susceptibles de fausser les indicateurs.
- **Recommander** des règles de contrôle pour fiabiliser les données et
  leurs échanges.

## Analyses exploratoires – Sources et Périmètre

| Fichier | Origine | Contenu principal |
|----------------|----------------|----------------------------------------|
| erp.xlsx | ERP interne | Références, prix, stocks, statuts |
| web.xlsx | Export WooCommerce | Fiches produits, ventes d'octobre |
| liaison.xlsx | Correspondance | Lien entre product_id (ERP) et id_web (Web) |

Périmètre : ventes et stock sur le mois d'octobre, tous produits actifs.

## Analyses exploratoires – Démarche générale

::::::::::::::::::: timeline
::: timeline-line
:::

::::: {.timeline-item .top}
::: timeline-label
1.  Import
:::

::: timeline-point
:::
:::::

::::: {.timeline-item .bottom}
::: timeline-point
:::

::: timeline-label
2.  Contrôles
:::
:::::

::::: {.timeline-item .top}
::: timeline-label
3.  Nettoyage
:::

::: timeline-point
:::
:::::

::::: {.timeline-item .bottom .consolidation}
::: timeline-point
:::

::: timeline-label
4.  Consolidation
:::
:::::

::::: {.timeline-item .top}
::: timeline-label
5.  Analyses
:::

::: timeline-point
:::
:::::
:::::::::::::::::::

## Consolidation – Contrôle de l’export Web

::::: columns
::: {.column width="54%"}
### Types de contenu

```{r}
#| echo: false
#| warning: false
#| message: false

knitr::kable(
  distribution_post_type,
  col.names = c("Type", "Nombre"),
  align = c("l", "r")
)
```

### Produits sans SKU

```{r}
#| echo: false
#| warning: false
#| message: false

profil_sku_presentation <- profil_sku_manquants |>
  select(
    produits_sans_sku,
    produits_ventes_positives,
    produits_ventes_negatives
  )

knitr::kable(
  profil_sku_presentation,
  col.names = c(
    "Produits sans SKU",
    "Avec ventes +",
    "Avec ventes -"
  ),
  align = "r"
)
```
:::

::: {.column width="46%"}
### Principaux constats

- 714 [pièces jointes]{.accent} à exclure des analyses

- 4 produits sans [SKU]{.accent}, dont 2 avec des ventes

- Recherche manuelle via [guid]{.accent} non industrialisable

- Autres [anomalies]{.accent} identifiées
:::
:::::

## Consolidation – Contrôles ERP

::::: columns
::: {.column .controle-erp-centre width="54%"}
### Synthèse des contrôles

```{r}
#| echo: false
#| warning: false
#| message: false

knitr::kable(
  controle_erp_presentation,
  col.names = c("Indicateur", "Valeur"),
  align = c("l", "r")
)
```
:::

::: {.column width="46%"}
### Principaux constats

- 3 [prix négatifs]{.accent} détectés dans l’ERP

- Valeurs [corrigées]{.accent} avant les calculs

- 2 [stocks négatifs]{.accent} conservés avec prudence

- Références ERP parfois absentes du périmètre joint
:::
:::::

## Consolidation – Arbitrages de préparation

::: {.arbitrages}

::: {.arbitrage-entete}

::: {.arbitrage-colonne}
Problèmes
:::

::: {.arbitrage-fleche}
&nbsp;
:::

::: {.arbitrage-colonne}
Décisions
:::

:::

::: {.arbitrage-ligne}

::: {.arbitrage-probleme}
Prix de vente négatifs
:::

::: {.arbitrage-fleche}
→
:::

::: {.arbitrage-decision}
Prix originaux conservés + colonne corrigée
:::

:::

::: {.arbitrage-ligne}

::: {.arbitrage-probleme}
Stocks négatifs
:::

::: {.arbitrage-fleche}
→
:::

::: {.arbitrage-decision}
Stocks conservés, interprétation prudente
:::

:::

::: {.arbitrage-ligne}

::: {.arbitrage-probleme}
Statuts incohérents
:::

::: {.arbitrage-fleche}
→
:::

::: {.arbitrage-decision}
Statut source conservé + contrôle calculé
:::

:::

::: {.arbitrage-ligne}

::: {.arbitrage-probleme}
Produits sans SKU
:::

::: {.arbitrage-fleche}
→
:::

::: {.arbitrage-decision}
Produits exclus de la consolidation
:::

:::

::: {.arbitrage-ligne}

::: {.arbitrage-probleme}
Lignes [attachment]{.accent}
:::

::: {.arbitrage-fleche}
→
:::

::: {.arbitrage-decision}
Lignes exclues des analyses
:::

:::

:::

## Consolidation – Consolidation Web–ERP

::::::: schema-rel

::::: {.box .web}
::: box-title
web_analytique
:::

::: box-field
[sku]{.accent}
:::

::: box-field
post_title
:::

::: box-field
product_type
:::

::: box-field
total_sales
:::
:::::

::: arrow
→
:::

::::: {.box .liaison}
::: box-title
liaison
:::

::: box-field
[id_web]{.accent}
:::

::: box-field
[product_id]{.accent}
:::
:::::

::: arrow
→
:::

::::: {.box .erp}
::: box-title
erp_analytique
:::

::: box-field
[product_id]{.accent}
:::

::: box-field
prix_vente_corrige
:::

::: box-field
quantite_stock
:::

::: box-field
statut_stock
:::
:::::

:::::::

::: {.schema-legend}

Jointure :

`web_analytique.sku` → `liaison.id_web` → `liaison.product_id` → `erp_analytique.product_id`

:::


## Analyses univariées du prix - Distribution des prix de vente

::::::: columns
::::: {.column width="65%"}
```{r}
#| label: histogramme_prix_presentation
#| echo: false
#| fig-width: 9
#| fig-height: 5

graphique_distribution_prix
```
:::::

::::: {.column width="35%"}
### Prix de vente

- Minimum :
  `r scales::number(resume_prix_presentation$minimum, accuracy = 0.01, decimal.mark = ",", big.mark = " ")`
  €

- [Médiane]{.accent} :
  `r scales::number(resume_prix_presentation$mediane, accuracy = 0.01, decimal.mark = ",", big.mark = " ")`
  €

- [Moyenne]{.accent} :
  `r scales::number(resume_prix_presentation$moyenne, accuracy = 0.01, decimal.mark = ",", big.mark = " ")`
  €

- Maximum :
  `r scales::number(resume_prix_presentation$maximum, accuracy = 0.01, decimal.mark = ",", big.mark = " ")`
  €

- [Moyenne supérieure à la médiane]{.accent}

- [Quelques prix très élevés]{.accent}
:::::
:::::::

## Analyses univariées du prix - Dispersion et valeurs atypiques

```{r}
#| label: boxplot_prix_presentation
#| echo: false
#| fig-width: 18
#| fig-height: 5.5

graphique_boxplot_prix
```

[Distribution asymétrique]{.accent} :
quelques références haut de gamme dépassent nettement le reste du catalogue.

## Analyses complémentaires - Résultats commerciaux

::::::::: {.kpi-grid}
::::::: kpi-column
::::: kpi-circle
::: kpi-value
`r scales::number(kpi_commerciaux$ca_total_ht, accuracy = 1, decimal.mark = ",", big.mark = " ")` €
:::
:::::

::: kpi-label
[Chiffre d'affaires HT en octobre]{.accent}
:::
:::::::

::::::: kpi-column
::::: kpi-circle
::: kpi-value
`r scales::number(kpi_commerciaux$quantites_vendues, accuracy = 1, big.mark = " ")`
:::
:::::

::: kpi-label
[Unités vendues en octobre]{.accent}
:::
:::::::

::::::: kpi-column
::::: kpi-circle
::: kpi-value
`r scales::number(kpi_commerciaux$references_vendues, accuracy = 1, big.mark = " ")`
:::
:::::

::: kpi-label
[Références vendues sur `r kpi_commerciaux$references_catalogue`]{.accent}
:::
:::::::

:::::::::

## Analyses complémentaires - Contribution et concentration des ventes

::::: columns
::: {.column width="68%"}
```{r}
#| label: top_ca_presentation
#| echo: false
#| fig-width: 9
#| fig-height: 5.5

graphique_top_ca_presentation
```
:::

::: {.column width="32%"}
\### Seuil des 80 %

**Chiffre d'affaires**

- `r resume_contribution_presentation$references_80_ca` références
- `r scales::percent(resume_contribution_presentation$part_catalogue_80_ca, accuracy = 0.1, decimal.mark = ",")`
  du catalogue

**Quantités vendues**

- `r resume_contribution_presentation$references_80_quantite` références
- `r scales::percent(resume_contribution_presentation$part_catalogue_80_quantite, accuracy = 0.1, decimal.mark = ",")`
  du catalogue
:::
:::::

Les ventes sont réparties sur une part importante du catalogue : la
règle indicative des 80/20 n'est observée ni en chiffre d'affaires ni en
quantité.

## Analyses complémentaires - Valorisation et couverture des stocks

::::: columns
::: {.column width="68%"}
```{r}
#| label: valorisation_stock_presentation
#| echo: false
#| fig-width: 9
#| fig-height: 5.5

graphique_valorisation_type_presentation
```
:::

::: {.column width="32%"}
\### Valorisation totale

`r scales::number(kpi_stock_presentation$valorisation_totale, accuracy = 0.01, decimal.mark = ",", big.mark = " ")`
€ HT

\### Couverture médiane

`r scales::number(kpi_stock_presentation$couverture_mediane, accuracy = 0.1, decimal.mark = ",")`
mois
:::
:::::

La moitié des références vendues dispose d'une couverture inférieure ou
égale à la médiane affichée.

## Analyses complémentaires - Marges commerciales

::::: columns
::: {.column width="68%"}
```{r}
#| label: marge_type_presentation
#| echo: false
#| fig-width: 9
#| fig-height: 5.5

graphique_marge_type_presentation
```
:::

::: {.column width="32%"}
### Marge totale

`r scales::number(kpi_marge_presentation$marge_totale_octobre, accuracy = 0.01, decimal.mark = ",", big.mark = " ")`
€ HT

### Marges négatives

`r scales::number(kpi_marge_presentation$references_marge_negative, accuracy = 1, big.mark = " ")`
références
:::
:::::

Les niveaux de marge diffèrent selon les catégories ; les références à
marge négative nécessitent une vérification des prix de vente et
d'achat.

## Analyses complémentaires - Corrélations entre les indicateurs

::::: columns
::: {.column width="68%"}
```{r}
#| label: correlation_presentation
#| echo: false
#| fig-width: 9
#| fig-height: 5.5

graphique_correlation_presentation
```
:::

::: {.column width="32%"}
### Relations principales

- Prix / ventes :
  `r scales::number(resume_correlation_presentation$correlation_prix_ventes, accuracy = 0.01, decimal.mark = ",")`
- Prix / CA :
  `r scales::number(resume_correlation_presentation$correlation_prix_ca, accuracy = 0.01, decimal.mark = ",")`
- Stock / ventes :
  `r scales::number(resume_correlation_presentation$correlation_stock_ventes, accuracy = 0.01, decimal.mark = ",")`
:::
:::::

Les corrélations décrivent des associations entre variables ; elles ne
permettent pas à elles seules d'établir un lien de causalité.

## Recommandations - Fiabiliser les données et les échanges

| Problèmes regroupés | Actions recommandées |
|------------------------------------|------------------------------------|
| Prix négatifs ou atypiques | Bloquer les valeurs négatives et déclencher une validation pour les prix atypiques |
| Stocks négatifs ou statuts incohérents | Séparer le stock physique des préventes et calculer automatiquement le statut depuis la quantité |
| Disponibilité Web incohérente avec le stock | Mettre en place un contrôle automatique avant publication ou mise à jour |
| SKU manquants, dupliqués ou lignes techniques | Rendre le SKU obligatoire et unique ; exclure les lignes `attachment` des exports produits |
| Correspondances ERP–Web incomplètes | Contrôler l'unicité, la complétude et la réciprocité de la table de liaison |
| Indicateurs absents des sources | Automatiser le calcul du CA, de la marge, du taux de marge et de la valorisation |
